【裁判字號】    98,上更(一),15
【裁判日期】    990223
【裁判案由】    清償借款
【裁判全文】
臺灣高等法院民事判決                98年度上更(一)字第15號
上  訴  人  丁○○
            乙○○原名徐瑞榮.
共      同
訴訟代理人  林添進律師
被 上訴 人  丙○○
訴訟代理人  甲○○
上列當事人間請求清償借款事件，上訴人對於中華民國96年12月
31日臺灣士林地方法院95年度訴字第706號第一審判決提起上訴
，經最高法院發回更審，本院於99年1月12日言詞辯論終結，玆
判決如下：
    主      文
原判決關於(一)命上訴人乙○○給付部分，(二)命上訴人丁○○給付
超過新台幣貳佰玖拾玖萬玖仟壹佰零玖元，及自95年4月29日起
至清償之日止，按週年利率百分之五計算之利息部分，並各該部
分假執行之宣告，暨除確定部分外訴訟費用之裁判，均廢棄。
上開廢棄(一)(二)部分，被上訴人於第一審之訴及假執行之聲請，均
駁回。
上訴人丁○○其餘上訴駁回。
第一、二審及發回前第三審訴訟費用除確定部分外，由被上訴人
負擔五分之一，餘由上訴人丁○○負擔。
    事實及理由
一、本件被上訴人於原審請求上訴人連帶給付新台幣（以下同）
    371萬6500元及法定遲延利息，其起訴意旨自指上訴人二人
    各應就該金額負全部給付之義務，且具有連帶債務關係。雖
    原審駁回被上訴人「連帶」之請求，判命上訴人應給付被上
    訴人371萬6500元及法定遲延利息，但原判決並未指明上訴
    人二人僅負平均給付該金額之義務，被上訴人亦未減縮為請
    求上訴人平均給付該金額，而仍主張上訴人各應負全部給付
    該金額之義務（見本院更(一)卷，229頁），是本院應就上訴
    人各人是否應就該金額負全部給付義務為審判，核先敘明。
二、本件被上訴人主張：上訴人自民國91年6月間起以開設中醫
    診所需大量資金為由向伊借款，並陸續交付上訴人丁○○簽
    發經上訴人乙○○背書之彰化商業銀行建成分行（下稱彰銀
    建成分行）等支票予伊以為擔保，伊即依其等指示將款項匯
    入原審審共同被告許清正（即上訴人丁○○之弟）之銀行帳
    戶，金額高達二、三千萬元，均已屆清償期，上訴人迄今尚
    有如附表一所示之11筆匯款金額共371萬6500元（下稱系爭
    借款）未清償，上訴人就系爭借款所交付如附表一所示之21
    紙支票，經提示亦未獲兌現等情，依民法消費借貸之法律關
    係，求為命上訴人給付系爭借款，並自95年4月30日起加計
    法定遲延利息之判決。（原審判決被上訴人勝訴。被上訴人
    逾上開金額部分之請求，經原審判決駁回，未據聲明不服，
    已經確定）並對於上訴人之上訴，答辯聲明：上訴駁回。
三、上訴人則以：被上訴人與上訴人丁○○簽訂二份繼續性供給
    契約，約定由上訴人丁○○陸續向被上訴人購買總價200萬
    元及300萬元之成藥，上訴人丁○○於簽約時已分別交付面
    額10萬元、15萬元之支票各20張。嗣於92年間上訴人丁○○
    因存款不足，被上訴人又不願退還支票，被上訴人乃與上訴
    人丁○○約定，由被上訴人借款予上訴人丁○○，將錢匯至
    上訴人丁○○或其弟許清正之帳戶內，俾使上訴人丁○○簽
    發之支票兌現，上訴人丁○○再將借款連同利息寄交支票予
    被上訴人，上訴人丁○○所交付予被上訴人供清償借款之支
    票，其已兌現及以現金換回之支票金額，已達1千7百餘萬元
    ，超過被上訴人匯予上訴人丁○○之金額，顯見上訴人丁○
    ○已清償全部借款。又上訴人乙○○自始即未向被上訴人借
    款，被上訴人主張上訴人共同向其借款，與事實不符。何況
    被上訴人所借之款項，利息為月息10分（每100萬元每月利
    息10萬元），已超過法定最高利率，超過部分被上訴人無請
    求權。再者，上訴人丁○○依約交付予被上訴人藥品價金之
    支票中，已兌現部分金額為455萬元，而被上訴人於終止雙
    方繼續性供給契約前，僅提供價值371萬5589元之貨物，尚
    有價值83萬4411元之貨物迄未交付，伊亦得以該部分買賣價
    金返還請求權與被上訴人所稱之借款債權主張抵銷。至被上
    訴人固於其與上訴人丁○○簽立繼續性供給契約後，曾交付
    上訴人丁○○90萬元現金，惟雙方上開契約之買賣價金係以
    7折計價，故縱上訴人丁○○應返還被上訴人所交付之90萬
    元，亦須按比例扣除之，而非全額退還等語，資為抗辯。並
    對於原判決提起上訴，聲明：(一)原判決不利於上訴人部分廢
    棄。(二)上開廢棄部分，被上訴人於第一審之訴及假執行之聲
    請均駁回。
四、兩造不爭執之事項：
  (一)上訴人丁○○於94年3、4月間簽發由上訴人乙○○背書如附
    表一所示之支票21紙（見本院更(一)卷，62頁）予被上訴人持
    有，上開支票嗣均因存款不足而遭退票。
  (二)被上訴人自93年8月10日起至94年3月15日止，陸續匯54筆款
    項至上訴人丁○○之弟即原審共同被告許清正於彰化商業銀
    行第00000000000000號帳戶內，金額共計為1662萬7100元（
    見原審卷，第142頁以下）。
  (三)被上訴人為訴外人晉安製藥股份有限公司之經銷商，曾與上
    訴人簽訂總額各為200萬元及300萬元之合約書（下稱系爭合
    約），並由上訴人丁○○開立票面金額為10萬元及15萬元之
    支票各20紙交付予被上訴人，其中已經被上訴人兌現者金額
    共計455萬元。
  (四)被上訴人本件請求之匯款金額及日期如附表一所示，該匯款
    金額即為借款之金額。
五、玆就兩造爭執之事項，分別判斷如下：
  (一)關於上訴人乙○○是否為本件借款人部分：就此，被上訴人
    固主張上訴人乙○○先前曾單獨向被上訴人借款60萬元，嗣
    上訴人2人一同前來取款，取款時上訴人乙○○復與上訴人
    丁○○一同向被上訴人借款，上訴人乙○○並表示以後上訴
    人丁○○所簽發之支票，只要經其背書者，其均會負責等語
    ，是上訴人乙○○亦為系爭借款之借款人。上訴人則辯稱上
    訴人乙○○僅陪同上訴人丁○○向被上訴人借款，並於上訴
    人丁○○簽發之支票上背書而已，並非借款人等語。按被上
    訴人主張上訴人乙○○亦為系爭借款之借款人，既為上訴人
    所否認，自應由被上訴人就此事實負舉證責任。查被上訴人
    主張上訴人乙○○亦為借款人，固聲請訊問證人莊孟彥為證
    ，該證人於原審亦證稱係上訴人夫妻開口請被上訴人幫忙借
    款60萬元，該60萬元未扣利息云云（見原審卷，97頁），然
    證人為被上訴人之子，所言難期客觀。何況該60萬元係被上
    訴人因買賣中藥材之折價，而交付予上訴人丁○○之金錢，
    與借貸無關，且被上訴人借款均以月息2分計，預扣利息，
    於上訴人丁○○交付支票時匯款等情，亦據被上訴人於原審
    陳述在卷（見原審卷，128頁），是證人所言上訴人向被上
    訴人借款60萬元，且未扣利息云云，與被上訴人本人之陳述
    不符，難予採信。又上訴人於原審及本院審理時，一再抗辯
    因上訴人丁○○向被上訴人購買中藥材，因上訴人丁○○所
    簽發用以支付買賣價金之支票無法兌現，始衍生向被上訴人
    借款之事實，被上訴人就並無爭執，堪信為真實。又系爭中
    樂材買賣契約，係上訴人丁○○與被上訴人簽立，有系爭合
    約書可按（見原審卷，121頁），依常理，上訴人丁○○方
    有為使支付買賣價金之支票兌現而向被上訴人借款之必要，
    被上訴人復不能提出其他證據證明上訴人乙○○確為借款人
    ，則其請求上訴人乙○○應負返還借款責任，即非可採。
  (二)關於上訴人丁○○所清償之借款金額部分：就此，被上訴人
    主張上訴人自93年8月10日起至94年3月15日止共計向其借款
    1662萬7100元，並已陸續清償部分借款，至於系爭借款則尚
    為未清償等語。上訴人丁○○則辯稱其交付被上訴人兌現如
    附表二（見本院更(一)卷，38頁）、附表三、四所示兌現支票
    （見本院上字卷，55頁），加上其以現金換回如附表四之部
    分支票，金額已達1千7百餘萬元，超過被上訴人所匯之金額
    ，又被上訴人本件請求之系爭借款，則係以附表五（見原審
    卷，122頁）所示之支票清償，故其已清償全部借款等語。
    分述如下：
  1.上訴人丁○○於原審雖抗辯係以原判決之附表，清償全部借
    款，至於系爭借款則以本判決附表五之支票清償（見原審卷
    ，119頁、206頁）。然被上訴人係自93年8月10日起至94年3
    月15日止，陸續匯款至上訴人丁○○之弟即原審共同被告許
    清正於彰化商業銀行第00000000000000號帳戶內，金額共計
    為1662萬7100元，為兩造所不爭。而原判決附表所示之支票
    ，多有發票日在93年8月10日被上訴人匯款予上訴人丁○○
    之前者，可見該支票非為清償被上訴人於93年8月10日以後
    所匯之借款，上訴人抗辯被上訴人全部出借之1662萬7100
    元，其已以原判決附表之支票清償，即非可採。又被上訴人
    主張系爭借款之借款（匯款）日期為如附表一所示，此為兩
    造所不爭，上訴人丁○○雖抗辯已以附表五所示支票清償，
    然附表五之支票發票日，有早在94年1月6日、13日者，幾與
    系爭借款之最初匯款日同時，可知附表五所列94年1月6日、
    13日之支票，當非用以清償系爭借款，是上訴人丁○○抗辯
    系爭借款，已因附表五支票之兌現而獲清償，亦難採信。
  2.被上訴人自93年8月10日起至94年3月15日止，陸續匯款54筆
    款項至上訴人丁○○之弟即原審共同被告許清正於彰化商業
    銀行第00000000000000號帳戶內，金額共計為1662萬7100元
    ，已如前述，而上訴人丁○○亦陸續清償其借款，僅餘系爭
    借款及另以C00000000號支票支付之25萬元是否清償，兩造
    仍有爭執（該25萬元部分，經被上訴人於本院前審擴張請求
    後，於本院更審程序中表明撤回擴張請求，本院更(一)卷，17
    頁、44頁），可見雙方之借貸十分頻繁，欲責令雙方就逐筆
    借款與清償之對應關係，提出證據以為證明，實屬困難。因
    此，應就雙方間全部之借款及清償金額如何予以認定，再判
    斷上訴人丁○○是否已全部清償，或尚未清償之金額如何（
    發回意旨參照），方符公平。查上訴人丁○○抗辯其所簽發
    如附表二所示彰化商業銀行建成分行之支票，除其中EV0000
    000（面額10萬元）、EV0000000（面額15萬元），無兌現資
    料外，均於被上訴人之子莊凱富名義之國泰世華銀行南高雄
    分行帳戶內提示兌現，有彰化商業銀行建成分行98年10月1
    日彰建成字第0980002704號函（見本院更(一)卷，111頁）、
    國泰世華銀行南高雄分行98年12月1日國世南高雄字第09800
    00079號函（見本院更(一)卷，192頁）可據。該帳戶實際上係
    被上訴人在使用，亦為被上訴人所自認（見本院更(一)卷，19
    5頁）。又附表二所示支票之金額，合計為1423萬3000元，
    扣除前開未兌現之25萬元，實際兌現之金額為1398萬3000元
    （1423萬3000元-25萬元＝1398萬3000元）。
  3.上訴人丁○○抗辯附表三所示彰化商業銀行建成分行為付款
    人，面額均為15萬元之支票2紙，及附表二所示台北富邦銀
    行承德分行（即附表二台北富邦銀行承德分行部分）面額均
    為15萬元之7紙支票，均由被上訴人提示兌現，固為被上訴
    人所不爭，且有國泰世華銀行南高雄分行98年9月30日國世
    南高雄字第0980000054號函（見本院更(一)卷，186頁）可據
    ，亦堪認該部分支票共135萬元，均為上訴人丁○○付予被
    上訴人之款項。然上訴人丁○○抗辯該支票亦為清償借款而
    簽發，則為被上訴人所否認，並稱該支票係上訴人丁○○為
    支付買賣價金而簽發，與本件借款無關等語。查被上訴人與
    上訴人丁○○簽立之系爭合約，上訴人丁○○所交付用以支
    付價金之支票（即「簽口」用支票），係以每月一期，每期
    15 萬元，都是月底的票，為上訴人丁○○所自承（見本院
    更(一)卷，209頁）而附表三台北富邦銀行承德分行部分面額
    均為15萬元之7紙支票，為「簽口」（即上訴人丁○○向被
    上訴人購買中藥材，見本院更(一)卷，208頁）之支票，亦有
    上訴人丁○○所提出之明細可參（見本院更(一)卷，200頁、
    209頁），上開支票之發票日確為93年8月31日起至94年2月
    31日止每月之月底，且金額均為15萬元，支票號碼亦與系爭
    合約約定相符（見原審卷，121頁系爭合約之支票號碼、第
    121頁背面），可認被上訴人主張該7紙支票係為支付買賣價
    金所簽發，與系爭借款無關，應屬可信。故附表三所示支票
    ，僅彰化商業銀行建成分行為付款人，面額均為15萬元之支
    票2紙共30萬元部分，可認係為清償借款所交付兌現之支票
    。
  4.上訴人丁○○再抗辯附表四之支票，均為清償借款而簽發，
    且已全部兌現或由上訴人丁○○以現金換回之事實，為被上
    訴人所不爭，應認此部分之金額共197萬1000元，亦為供清
    償借款之用。
  5.依上述，上訴人丁○○交付被上訴人用以清償借款之金額為
    1625萬4000元（1398萬3000元+30萬元+197萬1000元＝1625
    萬4000元）。
  (三)關於被上訴人對上訴人丁○○之借款債權之金額部分：就此
    ，雙方就被上訴人交付借款時，均先預扣利息，並無爭執，
    至於利率為何，則有不同主張，被上訴人主張借款之利息為
    月息2分（即每100萬元，每月2萬元），若係向他人週轉再
    借予上訴人丁○○者，為月息3分，上訴人丁○○則抗辯月
    息10分。查依兩造前開陳述，可知系爭借貸係有約定利息，
    由上訴人丁○○先簽發支票予被上訴人以為付款方式，被上
    訴人則於收受支票後預將利息扣除後再匯款予上訴人丁○○
    ，而此利息之利率，至少為被上訴人主張之月息2分，應可
    認定（至若該支票日後不能兌現時，則未約定如何計息）。
    按約定利率，超過週年20%者，債權人對於超過部分之利息
    ，無請求權，民法第205條定有明文，是本件借款之利率，
    即如被上訴人主張之月息2分計算，亦已超過週年20%，依前
    開規定，超過週年20%部分，被上訴人無請求權。按被上訴
    人匯予上訴人丁○○之借款金額共1662萬7100元，已如前述
    ，依前開規定，被上訴人得向上訴人丁○○主張之最高利息
    為332萬5420元（1662萬7100元×20%＝332萬5420元），合
    計本金及利息之金額為1995萬2520元（1662萬7100元+332萬
    5420元＝1995萬2520元）。又上訴人丁○○已給付1625萬40
    00元，亦如前述，先扣除利息，再扣除本金後，上訴人丁○
    ○尚應給付之借款本金為369萬8520元（1625萬4000元-332
    萬5420元-1662萬7100元＝-369萬8520元）
  (四)關於上訴人丁○○為抵銷抗辯部分：上訴人丁○○抗辯被上
    訴人依雙方簽訂系爭合約之實際供貨金額僅有371萬5589元
    ，而上訴人丁○○交付之貨款支票經兌現者計為455萬元，
    系爭合約性質為繼續供給契約，茲因上訴人丁○○已終止系
    爭合約，被上訴人自應返還溢收之83萬4411元予上訴人丁○
    ○，縱不能全部請求返還，亦應依比率返還，爰以此債權與
    被上訴人請求之借款抵銷等語，被上訴人則再抗辯稱上訴人
    丁○○所交付之支票並未全部兌現，已違反契約，自應將被
    上訴人因上訴人丁○○訂貨而交付之150萬元（即特贈）返
    還被上訴人等語。查上訴人丁○○抗辯系爭合約為繼續供給
    契約，上訴人丁○○已為終止之意思表示，被上訴人實際供
    貨金額為371萬5589元，上訴人丁○○交付之貨款支票經兌
    現者計為455萬元，均為被上訴人所不爭（見原審卷，214頁
    ，本院更(一)卷，17頁），故上訴人丁○○抗辯被上訴人尚有
    83萬4411元（455萬元-371萬5589元＝83萬4411元）之中藥
    未供應，被上訴人應返還此溢收之價金，應屬可採。又系爭
    契約約定貨款以7折優惠，故由上訴人丁○○簽發總面額500
    萬元支票，被上訴人則交付60萬元及90萬元予上訴人丁○○
    （即特贈），兩造亦無爭執。據此價金與特贈金額之比例計
    算，上訴人丁○○所未兌付之45萬元支票中，由被上訴人提
    供之特贈金額為13萬5千元（150萬元/500萬元×45萬元＝13
    萬5千元），系爭合約既經終止，則被上訴人主張上訴人丁
    ○○應返還此部分之特贈金額，亦為可採。據此，系爭合約
    終止後，被上訴人應返還上訴人丁○○之溢收價金，扣抵上
    訴人丁○○應返還上訴人交付之特贈金額後，被上訴人應返
    還上訴人丁○○之溢收價金為69萬9411元（83萬4411元-13
    萬5千元＝69萬9411元），從而上訴人丁○○主張以此金額
    與被上訴人得請求之借款抵銷，自無不合。
  (五)關於被上訴人得請求上訴人丁○○給付之金額部分：被上訴
    人得請求上訴人丁○○給付之借款金額為369萬8520元，上
    訴人丁○○得以對被上訴人請求返還溢收之價金69萬9411元
    為抵銷，已如前述，則抵銷後，被上訴人得請求上訴人丁○
    ○給付之借款為299萬9109元（369萬8520元-69萬9411元＝2
    99萬9109元），逾此範圍，則不得請求。
六、綜上所述，被上訴人請求上訴人丁○○給付299萬9109元，
    及自95年4月29日（支付命令送達翌日）起至清償日止，按
    週年利率百分之五計算之利息，為有理由，應予准許。逾此
    所為請求，為無理由，應予駁回。被上訴人請求上訴人乙○
    ○給付則無理由，應予駁回。原審就超過上開應准許部分，
    為上訴人敗訴判決，並為假執行之宣告，自有未洽。上訴意
    旨就此部分指摘原判決不當，求予廢棄改判，為有理由，應
    由本院將原判決此部分廢棄，駁回被上訴人之請求及假執行
    聲請。至於上開應准許部分，原審判命上訴人丁○○給付，
    並為假執行之宣告，核無違誤，上訴人丁○○上訴意旨，就
    此部分，指摘原判決不當，聲明廢棄，為無理由，應駁回其
    上訴。
七、據上論結，本件上訴人乙○○之上訴為有理由，上訴人丁○
    ○之上訴為一部有理由，一部無理由。依民事訴訟法第450
    條、第449條第1項、第78條、第79條，判決如主文。
中    華    民    國    99    年    2     月    23    日
                    民事第七庭
                        審判長法  官   鄭三源
                              法  官   邱  琦
                              法  官   呂太郎
正本係照原本作成。
上訴人丁○○、被上訴人如不服本判決，應於收受送達後20日內
向本院提出上訴書狀，其未表明上訴理由者，應於提出上訴後20
日內向本院補提理由書狀（均須按他造當事人之人數附繕本）上
訴時應提出委任律師或具有律師資格之人之委任狀；委任有律師
資格者，另應附具律師資格證書及釋明委任人與受任人有民事訴
訟法第466條之1第1項但書或第2項（詳附註）所定關係之釋明文
書影本。
中    華    民    國    99    年    2     月    24    日
                              書記官   黃千鶴
附註：
民事訴訟法第466條之1（第1項、第2項）：
對於第二審判決上訴，上訴人應委任律師為訴訟代理人。但上訴
人或其他法定代理人具有律師資格者，不在此限。
上訴人之配偶、三親等內之血親、二親等內之姻親，或上訴人為
法人、中央或地方機關時，其所屬專任人員具有律師資格並經法
院認為適當者，亦得為第三審訴訟代理人。

司法院資訊處製作；財團法人民間司法改革基金會備份。
